最高法院刑事判決　　　　　　　　　 111年度台上字第1842號
上　訴　人　甲○○



　　　　　　Ｂ女
　　　　　　　
上列上訴人等因家暴妨害性自主案件，不服臺灣高等法院中華民
國110年12月9日第二審判決（110 年度侵上訴字第84號，起訴案
號：臺灣基隆地方檢察署108年度偵字第6246號、108年度偵緝字
第98號），提起上訴，本院判決如下：
    主  文
上訴駁回。
    理  由
按刑事訴訟法第377 條規定：上訴於第三審法院，非以判決違背
法令為理由，不得為之。是提起第三審上訴，應以原判決違背法
令為理由，係屬法定要件。如果上訴理由書狀並未依據卷內訴訟
資料，具體指摘原判決不適用何種法則或如何適用不當，或所指
摘原判決違法情事，顯與法律規定得為第三審上訴理由之違法情
形，不相適合時，均應認其上訴為違背法律上之程式，予以駁回
。
本件原判決撤銷第一審之科刑判決，改判依想像競合犯之例，從
一重論處上訴人甲○○、Ｂ女（即警局編以代號00000000000B者
，姓名詳卷。以下除分別載稱姓名者外，與甲○○合稱為「上訴
人等」）共同犯以藥劑強制性交未遂罪刑（俱以一行為觸犯以藥
劑強制性交未遂罪、毒品危害防制條例第6條第3項之欺瞞使人施
用第三級毒品罪，各處有期徒刑5年6月、5年2月），並就Ｂ女部
分為沒收（追徵）之宣告，已詳敘其調查證據之結果及證據取捨
並認定事實之理由；所為論斷，均有卷存證據資料可資覆按。
上訴人等之上訴意旨略稱：
甲○○部分：
  甲○○於偵審中均自白，原判決未依毒品危害防制條例第17條
  第2 項規定減輕其刑，有判決不適用法則或適用不當之違法。
Ｂ女部分：
㈠Ｂ女有身心障礙不能完全陳述，於民國108年3月15日訊問時竟
  未選任輔佐人或辯護人，是該供述內容應無證據能力，原判決
  未記載無適用刑事訴訟法第35條第3 項之理由，有判決不備理
  由之違法。
㈡Ｂ女係Ａ女（00年00月生，即警局編以代號00000000000 者，
  姓名詳卷）之二姐（2 人間有家庭暴力防治法之家庭成員關係
  ），無冤無仇，不可能因新臺幣（下同）2,000 元陷害Ａ女，
  欠缺犯罪動機，且除甲○○前後不一又僅係暗示之陳述外，並
  無補強證據足資證明Ｂ女有共同謀議，且甲○○於事發後即傳
  訊予Ｂ女表示「我死你也是一起」等語，有意將Ｂ女拖下水，
  況Ｂ女如知情，與甲○○勢必勾串Ａ女去向之合理說辭，甲○
  ○無庸於107年11月21日凌晨3時53分傳訊Ｂ女稱Ａ女身體不舒
  服要去看醫生。況甲○○自陳於107 年11月21日始將其持有第
  三級毒品氟硝西泮（Flunitrazepam，俗稱FM2，下稱FM2 ）告
  知Ｂ女，Ｂ女事前完全不知甲○○之犯罪計畫，不可能與之共
  謀，也未參與構成要件行為，非共同正犯。至Ｂ女雖有提供匯
  款帳號，但此係用以收受其聯繫Ａ女協助甲○○搬家之代價，
  原判決認定事實違背嚴格證明法則，有判決不適用法則之違誤
  。
㈢原判決未審酌Ｂ女長年患有精神障礙之情，未適用刑法第19條
  減輕或免除其刑，更未將之作為刑法第57條審酌量刑之基礎，
  亦有判決不適用法則之違誤。
惟查：
證據之取捨及事實之認定，為事實審法院之職權，苟其判斷無
  違經驗法則或論理法則，復已敘述其憑以判斷之心證理由，即
  不能任意指為違法。
㈠原判決綜合卷內所有證據資料及調查證據之結果，於理由欄敘
  明認定上訴人等有原判決事實欄一所載，共同欺瞞使Ａ女施用
  FM2 、對Ａ女犯以藥劑強制性交未遂等犯行之得心證理由。另
  對於Ｂ女否認犯行，辯稱：我是被甲○○騙了，我事前完全不
  知道甲○○的計畫，更與甲○○沒有犯意聯絡，以為只要以請
  Ａ女搬女性私人物品，就可以向甲○○借到2,000 元，因為知
  道甲○○有毒品前科，我怕Ａ女誤中圈套，還特別叮囑不要吃
  甲○○給的東西、不要離開社區、搬完東西趕快回家，直到父
  母傳Ａ女照片過來才知道發生事情等語，如何認與事實不符而
  無足採等情，詳予指駁（見原判決第4至12頁）。
㈡經核原判決之採證認事並無違反經驗法則、論理法則，亦無任
  意推定犯罪事實、違背證據法則、調查職責未盡、判決理由不
  備、理由矛盾、不適用法則或適用法則不當之違誤。
㈢再：
⒈想像競合犯係一行為觸犯數罪名，行為人犯罪行為侵害數法益
  皆成立犯罪，僅因法律規定從一重處斷科刑，而成為科刑一罪
  ，自應對行為人所犯各罪均予適度評價。因此法院決定想像競
  合犯之處斷刑時，雖從較重罪名之法定刑為裁量之準據，惟具
  體形成宣告刑時，亦應將輕罪之刑罰合併評價，方為適當。是
  想像競合犯雖從重罪處斷，惟如依刑法第57條規定裁量刑罰時
  ，一併具體審酌輕罪部分之量刑事由，應認其評價已經完足，
  尚無評價不足之偏失。原判決關於甲○○自白欺瞞使他人施用
  第三級毒品部分，已於量刑時敘明一併審酌其犯後始終坦承犯
  行之情形等旨（見原判決第18頁），雖未明確說明，但顯已於
  量刑時就甲○○符合毒品危害防制條例第17條第2 項部分為評
  價，依前揭說明，並無判決不適用法則或適用不當之違誤。
⒉刑事訴訟法第35條第1項、第3項分別規定：「被告或自訴人之
  配偶、直系或三親等內旁系血親或家長、家屬或被告之法定代
  理人於起訴後，得向法院以書狀或於審判期日以言詞陳明為被
  告或自訴人之輔佐人」、「被告或犯罪嫌疑人因精神障礙或其
  他心智缺陷無法為完全之陳述者，應有第一項得為輔佐人之人
  或其委任之人或主管機關、相關社福機構指派之社工人員或其
  他專業人員為輔佐人陪同在場。但經合法通知無正當理由不到
  場者，不在此限」。查Ｂ女於108年3月15日接受檢察官訊問時
  ，Ｂ女之父（即警局編以代號00000000000A者，姓名詳卷）在
  場，且Ｂ女亦能針對檢察官之問題回答，並詳細描述，就部分
  情節亦對自身為有利之辯解，復未曾表示不理解檢察官訊問之
  內容或有任何無法回答之情事（見偵緝字第98號卷第19至29頁
  ），核與前揭規定無違。原判決未就此部分另為無益之論述，
  自無理由不備之違法可言。
⒊刑事訴訟法第161條第1項規定，檢察官就被告犯罪事實應負舉
  證責任，並指出證明方法。固揭示檢察官就被告之犯罪事實應
  負提出證據並說服之實質舉證責任；然有關被告行為時是否存
  在阻卻責任之事由（實），應否轉換舉證責任由主張有該等事
  由之當事人負擔，我國刑事訴訟法並無明文。惟被告受無罪推
  定及罪疑有利被告原則之保護，無須就自己之無罪舉證，自不
  應令其負擔阻卻責任事實存在之舉證或說服責任。但一般而言
  ，阻卻事由之存在，應屬例外，且被告較檢察官容易知悉，欲
  證明該等事由不存在，在舉證上亦較困難。因此，要求檢察官
  自始就阻卻責任事由之不存在負舉證責任，即屬過分及無益之
  負擔；僅當被告主張有該等事實或提出一定之證據，並因而使
  法院得有合理之懷疑時，法院始須曉示檢察官對該等事實之不
  存在負說服之責任，或依刑事訴訟法第163條第2項但書規定為
  調查；若被告於審理中並未明確主張阻卻責任事由存在，或雖
  已主張但並未因陳述或因提出相關證據而使法院得有合理之懷
  疑時，法院自無曉示檢察官負前述說服責任，或依職權為調查
  之義務。查Ｂ女於檢察官訊問時已稱：我是身心障礙，我有身
  心障礙手冊，我是過動方面的身心障礙等語（見偵緝字第98號
  卷第19頁），並於第一審、原審時分別提出其中華民國身心障
  礙證明附卷可稽（見第一審卷一後附證物袋、原審卷第135 至
  137 頁）。然Ｂ女於第一審及原審審理期間，在有辯護人協助
  之情形下，均未據以主張其有刑法第19條之免責或得減輕其刑
  之事由。且Ｂ女到案後於108年3月15日檢察官訊問時，就訊（
  詢）問人員有關訴訟程序事項之告知及實體事項之問題，均能
  確切回應及答辯，已如前述，並無不能溝通或充分陳述情形；
  其後於法院審理時亦無不同。則卷內雖有前述身心障礙證明，
  然因Ｂ女接受詢問、訊問時之反應，並無異常，其本人或辯護
  人亦未明確主張或陳述其已因第一類輕度障礙等級（ICD 診斷
  ：F90.2 ）而欠缺前述能力，使法院得有合理懷疑。原審未曉
  示檢察官負前述說服責任，或依職權為調查，即與應調查之證
  據漏未調查之違法情形不同。
⒋刑之量定，乃法律賦予法院自由裁量之事項，倘於科刑時，已
  以行為人之責任為基礎，並斟酌刑法第57條所列各款事項，而
  未逾越法定刑度，即難謂違法。
⑴原判決已敘明如何經審酌Ｂ女為Ａ女之二姐，聽聞甲○○欲欺
  瞞Ａ女服下FM2 再予以強制性交之謀議後，非但未予勸阻，反
  因缺錢而與之共同謀議，利用姐妹親誼將Ａ女送入虎口，犯罪
  後亦未見其表示悔意；惟慮及本件犯罪係由甲○○提議，且強
  制性交尚屬未遂，危害較輕，兼酌Ｂ女之父母健全與姐、弟、
  妹各一，教育程度為大二休學中，現為經紀公司開發部業務人
  員，月薪約1、2萬元，及其品行、家庭狀況、智識程度、生活
  狀況等一切情狀而為量刑之旨（見原判決第18至19頁）。
⑵核原判決業以Ｂ女本件犯罪責任為基礎，對其品行、智識程度
  、生活狀況、犯罪之動機、目的、手段、所生損害及犯罪後態
  度等刑法第57條所定科刑輕重應審酌之事項加以審酌，且所量
  處之刑，並未逾法定刑度，亦無濫用量刑職權，尚難率指為違
  法。
㈣上訴人等上開上訴意旨所指各節，或係就無礙於事實認定之事
  項，或係執其個人主觀意見，就原審採證認事、量刑適法職權
  行使及原判決已明白論斷之事項，再為爭執，俱難認係上訴第
  三審之適法理由。
上訴人等之其他上訴意旨並未依據卷內訴訟資料，具體指摘原
  判決有何違背法令之情形，核與法律規定得為第三審上訴理由
  之違法情形不相適合。
綜上，應認上訴人等之上訴為違背法律上之程式，予以駁回。
據上論結，應依刑事訴訟法第395條前段，判決如主文。
中    華    民    國   111    年    4     月    21    日
                  刑事第四庭審判長法  官  林  立  華  
                                  法  官  謝  靜  恒  
                                  法  官  林  瑞  斌  
                                  法  官  王  敏  慧  
                                  法  官  李  麗  珠  
本件正本證明與原本無異
                                  書記官
中    華    民    國   111    年    4     月    27    日